【裁判字號】    94,易,222
【裁判日期】    950116
【裁判案由】    台灣地區與大陸地區人民關係條例
【裁判全文】
臺灣新竹地方法院刑事判決               94年度易字第222號
公  訴  人  臺灣新竹地方法院檢察署檢察官
被      告  甲○○
上列被告因違反臺灣地區與大陸地區人民關係條例案件，經檢察
官聲請以簡易判決處刑（94年度偵字第282號），經本院認不宜
適用簡易程序，改依通常程序審理判決如下：
    主  文
甲○○無罪。
    理  由
一、聲請簡易判決處刑要旨略以：被告甲○○係位於新竹縣五峰
    鄉桃山村20鄰民石368之5號（聲請簡易判決處刑書誤載為新
    竹縣五峰鄉○○村○○鄰○○段376號）「觀霧農莊」餐廳之
    負責人，其明知歐愛珍係大陸地區人民，因探親獲准來臺，
    並未經許可在臺工作，竟自民國92年7月間起至93年6月30日
    止，在上址留用歐愛珍在其所經營之餐廳內，從事照顧房屋
    、端菜、招呼客人之工作，並提供歐愛珍膳食、住宿，因認
    被告甲○○涉嫌違反臺灣地區與大陸地區人民關係條例第15
    條第4款之規定，應依同條例第83條第1項處斷等罪嫌云云。
二、按被告未經審判證明有罪確定前，推定其為無罪；又犯罪事
    實應依證據認定之，無證據不得認定犯罪事實；再檢察官就
    被告犯罪事實，應負舉證責任，並指出證明之方法；另不能
    證明被告犯罪者，應諭知無罪之判決，刑事訴訟法第154條
    、第161條第1項、第301條第1項分別定有明文。次按在訴訟
    上用以證明事實之證據，須於通常一般之人均不致於有所懷
    疑，而得確信其為真實之程度者，始得據以為有罪之認定，
    倘其證明尚未達到此一程度，而有合理之懷疑性存在，致使
    無從為有罪之確信時，即應為無罪之判決，最高法院76年臺
    上字第4986號著有判例可資參照。
三、公訴人認被告甲○○涉有前開違反臺灣地區與大陸地區人民
    關係條例等犯行，係以證人歐愛珍之證詞及被告警詢時坦認
    案外人歐愛珍曾經在觀霧農莊看管房子等不利於己之供述為
    其主要論據。訊據被告甲○○固坦認於93年3月15日之前為
    「觀霧農莊」之負責人，並曾接送大陸人士歐愛珍至「觀霧
    農莊」住宿等事實，惟堅詞否認有何違反臺灣地區與大陸地
    區人民關係條例之犯行，辯稱：「觀霧農莊」在93年3月就
    租給吳世仁，並非「觀霧農莊」餐廳之負責人，歐愛珍只是
    1、2個月到山上來玩，沒有留用她從事照顧房屋、端菜、招
    呼客人等工作等語。經查：
（一）檢察官及被告對本案卷內人證、書證之證據能力均表示無
      意見（見本院準備程序筆錄），且於言詞辯論終結前，就
      本案證據之調查，均無何異議，既無異議，依刑事訴訟法
      第159條之5規定，該等人證、書證，自均有其證據能力，
      合先敘明。
（二）「觀霧農莊」地址為新竹縣五峰鄉桃山村民石368之5號，
      93年3月14日之前負責人為被告，自93年3月15日起至94年
      3月15日止，被告將「觀霧農莊」出租予案外人吳世仁一
      節，除據被告自承在卷，並有案外人吳世仁之聲明書暨其
      所附觀霧農莊租賃契約書及農莊簡介等存卷可查（見本院
      卷第13、14、28至30頁），又「觀霧山莊」之詳細地址為
      苗栗縣泰安鄉梅園村8鄰2號，為行政院農業委員會新竹林
      區管理處所管轄，92年1月至93年12月間其餐廳業務由該
      處職工福利委員會委託津都小館負責經營，環境清潔外包
      業務，92年得標廠商為華暐環保工程有限公司，華暐環保
      工程有限公司再發包予被告承攬等情，有行政院農業委員
      會新竹林區管理處94年4月21日竹育字第0942102942號函
      暨其所附招標投標及契約文件、被告提出之委託證明書等
      在卷足參（見本院卷第18至22、72頁），是被告在93年3
      月15日之前，為「觀霧農莊」之負責人，及自92年1月1日
      起至同年12月31日止，承包「觀霧山莊」之環境清潔外包
      業務等情，應堪認定，先予辨明之。
（三）證人歐愛珍固於警詢時證稱：在被告經營的觀霧農莊寄住
      ，並在星期一至星期五幫忙照顧房子，預防玻璃門窗被破
      壞，星期六、日幫忙端菜及招呼客人等語（見臺灣苗栗地
      方法院檢察署93年度他字第258 號偵查卷第9頁），惟此
      節為被告所否認，經調取證人歐愛珍之警詢錄音帶已漏失
      而無從尋獲一節，除有苗栗縣警察局大湖分局94年5月5日
      湖警刑字第09400020648號函暨其所附報告書1紙供參，並
      經證人即在警局詢問證人歐愛珍之苗栗縣警察局大湖分局
      泰安分駐所所長乙○○於本院審理時證述在卷（見本院第
      23、24、49頁），是證人歐愛珍之警詢筆錄既無法以勘驗
      錄音帶之方式確認內容之真實性，是否得據以為被告不利
      之認定，尚非無疑。
（四）證人即查獲本件之苗栗縣警察局大湖分局泰安分駐所所長
      乙○○於本院交互詰問時具結證述：因有民眾向苗栗縣調
      查站檢舉觀霧山莊有大陸人士長期在那邊工作，調查站駐
      地人員就通知他們會同去查緝，93年端午節伊和另三名員
      警至觀霧山莊，當天沒有遊客，也沒有人在工作等語（見
      本院卷第49、50頁），另證人即接獲檢舉之苗栗縣調查站
      駐地員童為昭於本院審理時復證述：有人打電話到苗栗縣
      調查站的檢舉專線，檢舉內容是檢舉人提到觀霧山莊有大
      陸人在工作等語（見本院卷第64、65頁），並有苗栗縣警
      察局大湖分局泰安分駐所工作紀錄影本1份附卷為憑（見
      本院卷第25頁），是證人等接獲檢舉有大陸人士非法打工
      及前往查緝之地點為「觀霧山莊」，並非公訴人所指之「
      觀霧農莊」，前往查緝時，亦未當場查獲大陸人士歐愛珍
      從事照顧房屋、端菜、招呼客人等未經許可之工作，其等
      之證詞，均無法作為對被告不利之認定。
（五）退步言之，縱認證人歐愛珍於警詢時證述有在「觀霧農莊
      」及「觀霧山莊」2處幫忙一節為真，惟按臺灣地區與大
      陸地區人民關係條例第15條第4款係規定不得僱用或留用
      大陸地區人民在臺灣地區從事未經許可或與許可範圍不符
      之工作，其立法理由謂「參考就業服務法第53條第1款之
      規定，於本條例第4款增列「或留用」三字，將非法留用
      大陸地區人民從事未經許可或與許可範圍不符之工作之雇
      主或相關者亦納入規範，俾可引用本條例第83條規定加以
      處罰，以期週延，並與就業服務法之相關規定體例一致」
      ，故本款所稱之留用自應與就業服務法第53條第1款所稱
      之留用為相同之解釋，而就業服務法第53條第1款所稱之
      留用者，係指雇主於本法施行前即已僱用外國人，而於本
      法施行後尚繼續其僱用行為而言（行政院勞工委員會83
      年11月10日（83）臺勞職業字第75120號函參照）。故不
      論僱用或留用，均含有僱傭之性質，揆諸民法第482條之
      規定「稱僱傭者，謂當事人約定，一方於一定或不定之期
      限內為他方服勞務，他方給付報酬之契約。」，細譯證人
      歐愛珍於警詢中之證言：因被告先過去大陸與其兄認識，
      也因此認識被告，到觀霧農莊都是被告接送等語，衡以經
      驗法則，基於禮儀待客之道，被告縱有供應吃住，亦與常
      情無悖，殊難遽認被告所供應之膳宿即為僱用之報酬，又
      證人歐愛珍入境時間為92年4月26日，係在臺灣地區與大
      陸地區人民關係條例公布施行後始來台，亦不符合法條「
      留用」之構成要件。
（六）證人歐愛珍是否果有在「觀霧農莊」或「觀霧山莊」從事
      照顧房屋、端菜、招呼客人等行為，已屬有疑，公訴人所
      提出之證據，均無法證明被告有僱用或留用大陸地區人民
      從事未經許可之工作，尚難僅憑證人歐愛珍片面之證詞及
      被告坦認有供應證人歐愛珍食宿等情，即遽指被告犯有臺
      灣地區與大陸地區人民關係條例第15條第4款之罪刑。綜
      上所述，公訴人引為被告犯罪證據之資料，容有合理之懷
      疑性存在，致本院無從為有罪之確信。此外，復查無其他
      積極事證足認被告甲○○確有公訴意旨所指之留用大陸地
      區人民在臺灣地區從事未經許可之工作等犯行，揆諸前揭
      說明，自應為被告無罪之諭知。
據上論斷，應依刑事訴訟法第452條、第301條第1項，判決如主
文。
本案經檢察官魏廷勳到庭執行職務。
中    華    民    國    95    年    1     月    16    日
                  刑事第四庭審判長法  官  林秋宜
                                  法  官  馮俊郎
                                  法  官  蔡欣怡
以上正本證明與原本無異。
如不服本判決，應於判決送達後10日內向本院提出上訴狀 (應附
繕本 )，上訴於臺灣高等法院。
                                  書記官  謝國聖
中    華    民    國    95    年    1     月    16    日


司法院資訊處製作；財團法人民間司法改革基金會備份。
